【裁判字號】    90,上易,3232
【裁判日期】    901120
【裁判案由】    過失傷害
【裁判全文】
臺灣高等法院刑事判決                            九十年度上易字第三二三二號
    上  訴  人  臺灣板橋地方法院檢察署檢察官
    上  訴  人
    即  被  告  丙○○
    被      告  甲○○
                乙○○
    選任辯護人  林秀蓉
右上訴人等因被告等過失傷害案件，不服臺灣板橋地方法院九十年度易字第一三０一
號，中華民國九十年六月十四日第一審判決（起訴案號：臺灣板橋地方法院檢察署八
十九年度偵字第一三五三八號）提起上訴，本院判決如左：
    主  文
原判決關於乙○○部分撤銷。
乙○○從事業務之人，因業務上之過失傷害人致重傷，處有期徒刑伍月，如易科罰金
，以參百元折算壹日。
其他上訴駁回。
    事  實
一、乙○○係台北縣林口鄉南勢村七二之二九號「立崴有限公司」（下稱立崴公司）
    之負責人，綜理並監督公司內各項事務之執行，為從事業務之人，亦為勞工安全
    衛生法所稱之雇主，本應注意雇主對於防止機械、器具、設備等引起之危害，應
    有符合標準之必要安全衛生設備，以確保員工生命、身體之安全，而依其智識、
    能力及當時情形又無不能注意之情事，竟疏未注意在上址公司內提供必要安全衛
    生設備，以防止勞工操作沖床時避免身體伸入機台中，丙○○為該公司之廠長，
    亦為從事業務之人，明知以切換開關方式將沖床改為腳踏式之沖床機台，若未具
    備光電安全裝置應嚴禁身體各部位伸入機台中，而使用夾具撿拾模具，如未使用
    夾具，極易使伸入機台之身體受有重傷，依當時之情形並無不能使用夾具之情事
    ，竟於八十八年十二月十五日，在上開立崴公司之工廠內，由丙○○以腳控制沖
    床開關並放置原料，再由丁○○負責將產品自機台內取出，丙○○明知丁○○並
    未依規定使用夾具，而直接以徒手伸入機台內撿拾模具，應能預見極易使手受重
    傷，竟疏未促其改正，嗣因丙○○一時分心而未注意丁○○之雙手尚未離開機器
    ，即將腳踏開關啟動，致丁○○受有右手手肘以下截肢及左手拇指截肢併食指骨
    折之毀敗一肢機能之重傷害。
    理  由
一、被告乙○○、丙○○矢口否認上開犯行，被告丙○○辯稱：在伊尚未踩開關時，
    被告即將手放在機器上，因沖床速度過快根本來不及注意云云，惟查：
（一）右揭犯罪事實，業據告訴人丁○○於偵審中指訴綦詳，而丁○○確因本件事故
      受有右手手肘以下截肢及左手拇指截肢併食指骨折之傷害，此有診斷證明書乙
      份在卷可稽，告訴人所受之傷害已達於毀敗一肢機能之程度，係屬重傷害。
（二）被告乙○○主張勞檢所所檢驗之機器非發生事故之機器，然原審於九十年五月
      傳訊勞檢所人員蘇田村到庭作證表示案發的機器有雙按鈕開關，也可以改成腳
      踏式操作，但是改為腳踏式必須有電光管，所謂電光管就是光感應機器，如果
      手遮住光，「滑塊」就不會下落，就不會壓到手。我們到現場看時，本案的沖
      床機器沒有看到有光電管設備。如果有光電管設備，還會壓到手，表示機器失
      靈。經法官詢問被告對證人之證言有何意見？被告甲○○表示無。丙○○表示
      本件沖床機器沒有光電管。證人蘇田村另表示裝光感應器之依據是勞委會勞工
      安全衛生法規「機械器具防護標準」中規定的。如果我們去檢查發現正在腳踏
      式操作機器而沒有安裝這項設備，依法要勒令停工的。（問：有無禁止操作腳
      踏式？）答：沒有，但如果改為腳踏式，就一定要有光電感應設備。（問：如
      果是用夾具夾出沖床成品，是否不用安裝光電管？）答：如果用夾具，依該標
      準規定可以不安裝光電管設備。但如果是大型鋼板，夾具能否用吸鐵吸起來，
      有問題。（問：當天檢查本機器，是否列為不合格？）答：如果是雙按鈕的操
      作方式，是合格的，如果是腳踏式，就不合格。（問：本案機器如果有用夾具
      ，是否改為腳踏式是合法的？）答：應該當場改為腳踏式操作時，有無提供夾
      具，而不是事後提出夾具。另證人黃文鳳供稱（問：案發當時機台有提供夾具
      否？）答：我沒有看到隔壁機台（按即發生事故之機台）有夾具，我的機台也
      沒有夾具。告訴人亦主張當時操作時，沒有提供夾具。當時因為在操作電腦側
      板，有三個溝子，而且很大，夾具根本無法夾起。承上所述，被告乙○○所提
      供之機器設備於採用雙按鈕開關設備時係符合勞工安全衛生法規之規定，若改
      採腳踏式操作時因欠缺光感應設備而不符勞工安全衛生法規之「機械器具防護
      標準」。
（三）該沖床原係設有雙手按鈕式之安全裝置，經以切換開關方式將沖床改為腳踏式
      後，將使該沖床變為無安全裝置之功用，此有行政院勞工委員會北區勞動檢查
      所台八九勞北檢製字第八九一二三七九號函附卷可稽，被告丙○○身為廠長，
      本應注意不得使身體各部分伸入機台，需以夾具撿拾模具，以確保員工生命、
      身體之安全，而依其智識、能力及當時之情形又無不能注意之情事，竟疏未促
      使被害人丁○○使用夾具，於沖床切換開關改為腳踏式時，疏未注意丁○○將
      手伸入機台內，仍繼續將腳踏開關啟動，造成丁○○遭機器壓傷雙手，顯難辭
      過失之責。
（四）按被告乙○○身為雇主，本應注意對於防止機械、器具、設備等引起之危害應
      有符合標準之必要安全設備，以確保勞工之安全，而依其智識、能力及當時情
      形又無不能注意之情事，竟疏未注意在上址公司內提供上開必要安全衛生設備
      ，致公司內之沖床得由員工自由切換開關，而於被告丙○○以腳踏開關操作時
      ，導致配合取出沖出成品之被害人丁○○，遭機器壓傷雙手，受有本件傷害，
      自與被告之過失行為間，具有相當因果關係。
（五）經檢察官函請法務部調查局對被告丙○○以控制問題法及混合問題法進行測謊
      ，在被告丙○○對「事故發生時甲○○並未呼叫伊；告訴人是在伊踩踏開關後
      始將手伸入沖床機內」乙節均呈情緒波動反應，研判有說謊，此有該局九十陸
      三字第九０００一五一０號含附卷可稽，被告丙○○所辯顯無足採信。
（六）綜上所述，本件事證明確，被告乙○○、丙○○犯行堪以認定。
二、按被告乙○○、丙○○所為，係犯刑法第二百八十四條第二項之業務過失傷害人
    致重傷罪。原審因而適用刑事訴訟法第二百九十九條第一項前段、刑法第二百八
    十四條第二項後段、第四十一條，罰金罰鍰提高標準條例第一條前段、第二條對
    被告丙○○判處有期徒刑伍月，並諭知易科罰金折算標準，用法量刑均無不當，
    自應予以維持。惟查，雇主對於防止機械、器具、設備等引起之危害，應有符合
    標準之必要安全衛生設備，勞工安全衛生法第五條第一項第一款定有明文，被告
    乙○○身為立崴有限公司負責人，為勞工安全衛生法上之雇主，又係從事業務之
    人，其違反此規定，未提供必要安全衛生設備，以要求員工不得任意切換沖床開
    關為腳踏開關狀態，而造成本件重傷害，其疏失與被害人之傷害間，顯有相當因
    果關係，自應負業務過失傷害人致重傷罪。原判決關於乙○○部分未詳予研求，
    對之為無罪之判決，自嫌欠洽，公訴人上訴意旨，指摘此部份判決不當為有理由
    ，應由本院撤銷改判。爰審酌被告乙○○之過失程度、被害人所受之傷勢程度及
    被害人未使用夾具亦有過失，及被告乙○○未與被害人達成和解等一切情狀，量
    處如主文第二項所示之刑，被告乙○○行為後，刑法第四十一條條文業經修正通
    過，經比較新舊法結果以新法較有利於被告，自應適用新法，諭知易科罰金之折
    算標準，以資懲儆。
三、公訴意旨另以：甲○○與丙○○分別在立崴公司擔任會計人員及廠長職務，均為
    從事業務之人，亦均明知以切換開關方式將沖床改為腳踏式，將使該沖床變為無
    安全設置之功用，依當時之情形並無不能注意之情事，甲○○竟為求加快生產而
    指示丙○○以切換開關方式將沖床改為腳踏式，由丙○○以腳控制沖床開關並放
    置原料，再由丁○○負責將產品自機器取出，嗣甲○○又突然呼叫正在控制沖床
    之丙○○，丙○○因分心而未注意丁○○之雙手尚未離開機器，即將腳踏開關啟
    動，致丁○○受有右手手肘以下截肢及左手拇指截肢併食指骨折之毀敗一肢機能
    之重傷害。因認被告甲○○所為，亦係涉有刑法第二百八十四條之業務過失致重
    傷罪嫌。
四、訊據被告甲○○均堅決否認傷害犯行，被告甲○○辯稱：那天丁○○作業時，產
    品沒有排好，我就交待他要排好，之後十分鐘，事情才發生。測謊結果不實在。
    我只是過去喊一聲，他還有回我，說東西根本沒有辦法擺齊等語。
五、公訴人認被告甲○○涉有上開犯行係以：（一）告訴人丁○○於偵訊中之指訴，
    及診斷證明書乙份，告訴人所受之傷害已達於毀敗一肢機能之程度，係屬重傷害
    。（二）該沖床原係設有雙手按鈕式之安全裝置，經以切換開關方式將沖床改為
    腳踏式後，將使該沖床變為無安全裝置之功用，此有行政院勞工委員會北區勞動
    檢查所台八九勞北檢製字第八九一二三七九號函附卷可稽。（二）經函請法務部
    調查局對被告甲○○以控制問題法及混合問題法進行測謊，在被告甲○○稱「並
    未指示更改沖床開關設定模式；事故發生時並未呼叫」呈情緒波動反應，研判有
    說謊，此有該局九十陸三字第九０００一五一０號含附卷可稽。被告甲○○、丙○○以切換開關方式將沖床改為腳踏式致該沖床失其安全裝置功能，甲○○又在
操作上開危險性機器過程中呼叫丙○○，致丙○○因分心而啟動沖床，因而壓傷
    丁○○之雙手，故認被告甲○○對本件事故亦均有過失。
六、按犯罪事實應依證據認定之，無證據不得推定其犯罪事實，刑事訴訟法第一百五
    十四條定有明文，又告訴人之告訴，係以使被告受刑事訴追為目的，是其陳述是
    否與事實相符，仍應調查其他證據以資審認；且認定不利於被告之事實，須依積
    極證據，苟積極證據不足為不利於被告事實之認定時，即應為有利於被告之認定
    ，更不必有何有利之證據，最高法院五十二年台上字第一三００號判例及三十年
    上字第八一六號判例分別著有明文可資參照。
    惟查：被告甲○○於案發當時，依告訴人所述，雖為求加快生產，而指示丙○○
    將沖床改為腳踏式，然沖床機器改為腳踏是本為法令所許可，僅係操作時需使用
    夾具撿拾模具，並應嚴格禁止將身體伸入機器內撿拾模具，是故被告甲○○於案
    發當時雖曾突然喊叫正在控制沖床之丙○○，然當時茍被害人丁○○有依照規定
    使用夾具撿拾模具，或被告丙○○曾糾正被害人丁○○使用夾具，或注意於丁○○將手伸入機器內撿拾模具時，應不得將腳踏開關啟動，則事故即不會發生，是
    故被告甲○○之呼叫被告丙○○，尚難認為有何過失之可言。此外，復查無其他
    積極確切之證據足資認定被告甲○○有何過失致重傷之犯行，既不能證明被告甲○○犯罪，依右開說明，自應依法為被告甲○○無罪之諭知。
據上論斷，應依刑事訴訟法第三百六十九、第三百六十四條、第二百九十九條第一項
前段、第三百六十八條，刑法第二條第一項、第百八十四條第二項後段、第四十一條
第一項，罰金罰鍰提高標準條例第一條前段、第二條，判決如主文。
本案經檢察官郭弘佑到庭執行職務。
中      華      民      國     九十     年      十一    月      二十    日
                              臺灣高等法院刑事第十一庭
                                  審判長法  官  陳  炳  彰
                                        法  官  陳  國  文
                                        法  官  王  詠  寰
右正本證明與原本無異。
不得上訴。
                                        書記官  賴  淑  真
中      華      民      國     九十     年     十一     月     二十三   日
附錄：本判決論罪科刑法條全文
中華民國刑法第二百八十四條
因過失傷害人者，處六月以下有期徒刑、拘役或五百元以下罰金，致重傷者，處一年
以下有期徒刑、拘役或五百元以下罰金。
從事義務之人，因業務上過失傷害人者，處一年以下有期徒刑、拘役或一千元以下罰
金，致重傷者，處三年以下有期徒刑、拘役或二千元以下罰金。


司法院資訊處製作；財團法人民間司法改革基金會備份。
